【裁判字號】    99,台上,585
【裁判日期】    990128
【裁判案由】    違反銀行法
【裁判全文】
最高法院刑事判決              九十九年度台上字第五八五號
上  訴  人  台灣高等法院檢察署檢察官
上  訴  人
即  被  告  甲○○
上列上訴人等因被告違反銀行法案件，不服台灣高等法院中華民
國九十八年八月五日第二審更審判決（九十七年度金上重更(一)字
第二七號，起訴案號：台灣台北地方法院檢察署九十年度偵字第
二四四二六號），提起上訴，本院判決如下：
    主  文
原判決撤銷，發回台灣高等法院。
甲○○之上訴駁回。
    理  由
一、撤銷發回（檢察官上訴）部分：
本件原判決撤銷第一審之科刑判決，改判依修正前刑法連續犯及
牽連犯之規定，依違反銀行法論處上訴人即被告甲○○銀行職員
連續意圖為自己不法之利益，而為違背其職務之行為，致生損害
於銀行財產罪刑，固非無見。
惟按：(一)、事實審法院對於案內一切證據，除認為不必要者外，
均應詳為調查，以期發見真實，如應予調查之證據雖已調查，而
其內容未明瞭者，即與未經調查無異，如遽行判決，仍屬應於審
判期日調查之證據而未予調查之違法。查原判決認定被告有如其
判決附表一編號十二之犯行，並於該附表備註欄記載：「90.4.2
7何同汶借款帳戶增貸新台幣（下同）2億7000萬元，同日何同汶
之借款帳戶註銷2億6675萬7404元，淨撥付款324萬2596元，扣除
應計利息199萬6682元，實際入款金額為124萬5914元，惟實際利
息為192萬8809元，溢扣利息6萬7873元。」等語。似認被告違背
其職務之行為，致所任職之銀行受六萬七千八百七十三元之損害
。惟原判決附表（下稱附表）一編號一至十一、編號十三之帳號
欄，均記載（何同汶）之帳號，獨編號十二部分漏未載明。則被
告如何挪用之事實並不明確。又依原判決理由說明，原判決此部
分之認定，似係以被告之自白及世華銀行營業部提供之「資金流
向明細表」為其主要論據（見原判決第六頁）。經查，被告於檢
察官訊問時固陳稱：六萬七千八百七十三元是我挪用何同汶貸款
繳息部分，所以才有零頭尾數等語（見偵二四四二六號卷第四五
頁反面）。卷附「資金流向明細表」亦有：「民國九十年四月二
十七日，增貸註銷原案之本利後，多侵占之本金為六萬七千八百
七十三元」之記載（見調查局卷第一一一頁）。然前述多侵占之
金額，如何算得，並無憑據。且原判決就被告附表一、二、三之
其他犯行，均援引調查局卷內之「活期（儲蓄）存款取款憑條」
（下稱「取款憑條」或「活期（儲蓄）存款存入憑條」（下稱「
存入憑條」）為據（詳見附表一、二、三之備註欄，但附表一編
號十三部分僅載明：「還葉博聯貸款」）；就附表一編號十二部
分則付諸闕如。再稽諸卷附何同汶名義之「撥款通知書」，固有
何同汶申請於九十年四月二十七日撥款二億七千萬元，並償還原
借款二億六千八百七十五萬四千八十六元，其中本金為二億六千
六百七十五萬七千四百零四元，利息為一百九十九萬六千六百八
十二元，餘一百二十四萬五千九百十四元存入帳戶等文字之記載
（見原審更審卷三第一一五頁）。然卷內似無二億七千萬元撥入
及還款二億六千六百七十五萬七千四百零四元之相關憑據，如傳
票、取款憑條或存入憑條等，可資查對。其餘如被告提出供銀行
內部查核用之「放款備查卡」（見第一審卷五第一０九頁）及何
同汶提出之存摺（見第一審卷三第一四二頁），亦均顯示九十年
四月二十七日未有二億七千萬元之放款或入帳紀錄；鍾瑞五會計
師查核報告書亦記載：（何同汶）「存摺無入戶記錄」及「存摺
無提款記錄」等語（見第一審卷一第二九八頁）。依上所述，原
判決此部分之認定，迥異於其他，被告如何及有如何之犯行並不
明確，前揭會計師查核報告書製表之依據何在？均關乎被告究係
如何實行違背其職務之行為，以及致生之損害是否確為六萬七千
八百七十三元。原審未釐清、說明，自有調查職責未盡及理由不
備之違誤。(二)、起訴書認被告本件所為牽連犯刑法第三百三十九
條詐欺取財及同法第三百三十六條第二項之業務侵占罪嫌。原判
決就被告「詐領款項」部分，既論以刑法第三百三十九條第一項
之詐欺罪，復就此部分說明：「原應為無罪之諭知」、「爰不另
為無罪之諭知」等語（見原判決第九頁）。就同一事實為不同之
論斷、說明，有欠允洽。(三)、刑法第二百十九條規定：偽造之印
文，不問屬於犯人與否，沒收之。係採義務沒收主義。查被告坦
承卷附八十九年一月二十六日何同汶及八十九年二月三日何世兆
之二張取款憑條上之印文，係其親自拓印；何同汶亦陳稱非其蓋
印各等語（見調查局卷第十四頁反面、第十七頁、第十八頁、第
二五頁）。果如此，該二張取款憑條上拓印之印文，似係被告以
拓印方式偽造，原判決漏未宣告沒收，顯有違法。又原判決引據
朱雲國等人之開戶申請書為證據（見原判決第六頁第八行）。朱
雲國並稱：開戶申請書上之印章不是我所有等語（見調查局卷第
六一頁）。被告是否亦於開戶申請書上偽造印文？如果無訛，原
判決事實漏未認定，並漏未諭知沒收，亦有違誤。劉明郎部分是
否有相類情形（見調查局卷第八六、八八、十四頁），亦應併予
查明。以上或為檢察官上訴意旨所指摘，或為本院得依職權調查
之事項，原判決上述之違背法令，影響於事實之確定，本院無可
據以為裁判，應認仍有將原判決撤銷發回更審之原因。原判決就
被告詐欺取財部分，認與其所犯違反銀行法、行使偽造私文書部
分，具有牽連犯裁判上一罪之關係，基於審判不可分之原則，應
併予發回。原判決說明不另為無罪諭知部分（原判決第九頁第十
四行、第十頁第五點），基於審判不可分之原則，亦應一併發回
。台灣台北地方法院檢察署九十八年十二月十六日北檢玲號九十
八偵一九七一九字第九二六八三號函送本院併辦部分，案經發回
，亦宜注意是否為起訴效力所及。又原判決行文時所載相關書證
之名稱與卷附之資料，有諸多不相符合，或有行文前後不一致之
情形，如將「撥款通知書」，稱為撥款書或撥款申請書（見原判
決第四至七頁）；將「資金明細表」或「資金流向明細表」，稱
為「資金流向表」（見原判決第六頁）；將世華商業銀行之「活
期（儲蓄）存款取款憑條」及「活期（儲蓄）存款存入憑條」，
稱為「活期存款取款憑條」、「活期存款憑條」、「存款取款憑
條」、「活期存款存入憑條」、「存款存入憑條」、「取款憑條
」等（見原判決第四、五頁）。案經發回，允宜依扣案證據資料
，逐一核對而為記載，附此敘明。
二、上訴駁回（甲○○上訴）部分：
按刑事訴訟法第三百七十七條規定，上訴於第三審法院，非以判
決違背法令為理由，不得為之，是當事人提起第三審上訴，應以
原判決違背法令為理由，係屬法定要件，如果上訴理由並未指摘
原判決有何違法，自應認其上訴為違背法律上之程式，予以駁回
。本件被告上訴意旨略以：被告犯罪起因投資股票致生巨額虧損
，絕非有意詐取龐大金額；且犯罪過程中，部分款項已經填補，
事發後亦盡力清償，僅因受限財力，無法全數歸還。而世華銀行
已獲保險理賠，損害不致擴大，且被告歷經訴訟折磨，失去工作
，亦無法在金融業工作，已無再犯之虞，為顧家計，向原審求取
輕刑，原判決漏未審酌上情，沿用前審判決，顯有判決不備理由
之違誤，爰請撤銷原判決科以較輕刑度，並諭知緩刑等語。惟按
刑之量定與緩刑之宣告為事實審法院之職權，茍無逾越法定本刑
，且無顯失輕重，有失衡平之情形，復已於判決內說明其量刑所
審酌之情狀，即不得任意指為違法。上訴意旨係對原判決已斟酌
刑法第五十七條各款所列情狀之量刑事項，單純就科刑輕重為爭
執，並請求諭知緩刑，既未指摘原判決有如何之違背法令，自屬
違背法律上之程式，應予駁回。又被告之上訴雖因違背法律上之
程式予以駁回，但檢察官之上訴既為有理由，因而本件被告之判
決，仍未確定，附此敘明。
據上論結，應依刑事訴訟法第三百九十五條前段、第三百九十七
條、第四百零一條，判決如主文。
中    華    民    國  九十九  年    一    月  二十八  日
                      最高法院刑事第五庭
                          審判長法官  陳  正  庸
                                法官  林  秀  夫
                                法官  宋      祺
                                法官  陳  祐  治
                                法官  林  瑞  斌
      本件正本證明與原本無異
                                      書  記  官
中    華    民    國  九十九  年    二    月    二    日
                                                      v

司法院資訊處製作；財團法人民間司法改革基金會備份。
